【裁判字號】    94,上易,902
【裁判日期】    950530
【裁判案由】    返還投資款
【裁判全文】
臺灣高等法院民事判決                 94年度上易字第902號
上  訴  人  乙○○
訴訟代理人  甲○○
                        17樓
被  上訴人  丙○○
訴訟代理人  林良財律師
複  代理人  游香瑩律師
上列當事人間返還投資款事件，上訴人對於中華民國94年9月7日
臺灣板橋地方法院94年度訴字第697號第一審判決提起上訴，本
院於95年5月16日言詞辯論終結，判決如下：
    主  文
上訴駁回。
第二審訴訟費用由上訴人負擔。
    事實及理由
一、上訴人起訴主張：被上訴人於民國（下同）90年11月2日起
    邀伊以投資訴外人超越世紀科技股份有限公司（下稱超越公
    司）經濟效益網站卡為幌子，伊偏信其言，不疑有他，隨即
    陸續投資繳交月租費、權益金【即席位142102、142104至14
    2115、153712至153716、153718至153724、153845、153846
    、153848至153850、215656、215657、226885至226888、10
    320、23057之月租費及權益金】合計新臺幣（下同）807,80
    0元予被上訴人。詎伊向訴外人超越公司查詢，始知被上訴
    人未將上開投資金額繳交訴外人超越公司，造成伊無法向訴
    外人超越公司請求返還所投資之金額，顯見被上訴人對伊有
    詐欺、侵占及背信之侵權行為，自應負賠償責任。另被上訴
    人違約不履行契約上之義務，伊亦得依債務不履行之法律關
    係向其求償。是爰依侵權行為、債務不履行之法律關係及民
    法第148條之規定，求為命被上訴人給付伊807,800元，及加
    計自支付命令送達翌日即94年3月31日起算法定遲延利息之
    判決。原審判決上訴人全部敗訴，上訴人不服，提起上訴，
    並於本院主張不再依民法第148條規定請求，且聲明：(一)原
    判決廢棄。(二)被上訴人應給付上訴人807,800元及自支付命
    令送達翌日即94年3月31日起至清償日止，按年息5%計算之
    利息。(三)願供擔保，請准宣告假執行。
二、被上訴人則以：訴外人超越公司係「共享人生國際集團」所
    屬機構之一，上訴人之夫甲○○本身即是「共享人生國際集
    團」之幹部，職位已升至經理，並多次參加業務說明及幹部
    訓練取得結業證明，對於訴外人超越公司營運十分瞭解，上
    訴人復係甲○○招攬入會，為甲○○之下線會員，與伊何干
    ？且有何陷於錯誤之情形？更何況，上訴人自92年4月間起
    至92年10月止已按月領取訴外人超越公司之回饋金，伊何來
    詐欺及侵占行為？益見上訴人主張其受伊之詐欺而參與投資
    云云，不足採信。又上訴人所交付之上開807,800元雖由伊
    收取，惟已全數交付予伊之上線即訴外人莊淑貞，或依訴外
    人超越公司負責人許英丹之指示匯款至許英丹帳戶或其所指
    定之帳戶內；且衡諸社會一般常理，倘伊未將上訴人所繳款
    項交付訴外人超越公司，訴外人超越公司當不可能讓會員欠
    繳費用，是伊並無侵占上開款項之可能。另伊與上訴人並無
    何契約關係存在，故無所謂債務不履行之可言等語，資為抗
    辯，並於本院聲明：(一)上訴駁回。(二)如受不利判決，願供擔
    保請准宣告免為假執行。
三、查被上訴人為超越公司板橋經銷分會會長，上訴人於90年11
    月2日申請加入訴外人超越公司之經濟效益網站，陸續投資
    繳交月租費、權益金【即席位142102、142104至142115、15
    3712至153716、153718至153724、153845、153846、153848
    至153850、215656、215657、226885至226888、10320、230
    57之月租費及權益金】合計807,800元，均交由被上訴人收
    取之事實，有上訴人提出之訴外人超越公司經濟效益網站申
    請暨契約書（E卡）、繳費明細、投資卡號列表、銀行存款
    憑條等件附卷可稽（見支付命令卷第3至14頁），且兩造所
    不爭執，自堪信為事實。
四、上訴人主張被上訴人並未將伊所交付之投資款807,800元交
    付予超越公司，伊之配偶甲○○並未升任超越公司之經理或
    副理，足見被上訴人係詐取、侵占上開款項，對伊構成侵權
    行為，又兩造間約定由被上訴人將伊所交付之投資款匯入超
    越公司帳戶，被上訴人並未匯入，乃債務不履行，伊亦得本
    此對被上訴人主張債務不履行之損害賠償等情；被上訴人則
    以前揭情詞置辯。經查：
  (一)按因故意或過失，不法侵害他人之權利者，負損害賠償責任
    ，民法第184條第1項前段定有明文，是以侵權行為為原因，
    請求回復原狀或賠償損害者，應就其權利被侵害之事實負立
    證之責（最高法院19年上字第38號判例意旨參照）。本件上
    訴人主張被上訴人對其有詐欺與侵占之侵權行為，自應就被
    上訴人有詐欺、侵占行為，致其權利被侵害之事實，負舉證
    責任。查依上訴人所提超越公司經濟效益網站申請（入會）
    暨契約書（原法院94年度促字第10536號卷第3頁、第21頁）
    之業務員簽章欄均為上訴人之配偶，即本件上訴人之訴訟代
    理人「甲○○」，足見上訴人係在其配偶甲○○介紹始參與
    超越公司之投資，被上訴人並未介紹上訴人參與超越公司之
    投資，則被上訴人如何對上訴人施用詐術？上訴人又如何陷
    於錯誤？上訴人始終未能舉證證明之。次查上訴人配偶甲○
    ○本身即為超越公司之幹部即為副理，並參與超越公司之營
    運，此有超越公司板橋176分會業務名單（同上卷第25頁）
    在卷可考，而甲○○於另一事件（即原法院93年度訴字第
    1173 號清償債務事件）起訴向被上訴人請求返還其交付之
    超越公司投資款1,590,100元，於該事件中自陳：「對於有
    領取超越公司發給之回饋金，無意見，．．．但總金額不記
    得．．．我已升經理階級無意見，我去該公司受訓是另外一
    回事．．．，我有領回饋金，但總金額不記得．．．」（原
    法院93年度訴字第1173號卷第80頁、第89頁），本件上訴人
     繳付上開投資款，係由上訴人之配偶甲○○為介紹，甲○
     ○非但參加超越公司之營運，且因依網狀承租卡利潤分配
     表（同上卷第69頁）所示，推薦件數181件至720件，可領
     每件獎金1,500元，屬三級代表（經理）職級，查甲○○自
     92 年6月16日起即領每件獎金1,500元，此亦有收入明細表
     （同上卷第52頁至第56頁）在卷可考，足見甲○○已升任
     為經理，被上訴人與上訴人之配偶甲○○，皆為超越公司
     之投資人兼公司幹部，超越公司在多層次傳銷之架構下，
     被上訴人與甲○○僅為上下線之分，甲○○在被上訴人之
     同一條線下，實際從事與操作其配偶即上訴人之投資，被
     上訴人對於上訴人並未施作任何詐術，上訴人因其配偶之
     介紹而參與上開投資，亦非因被上訴人之施用詐術陷於錯
     誤。上訴人之配偶甲○○既已升任超越公司之經理，並收
     受超越公司核發之回饋金，計92年6月16日收取16,500元、
     92 年7月17日收受16,500元、92年8月15日收受25,500元、
     92 年9月15日收受9,000元、92年11月15日收受9,000元、
     92年12月16日收受9,000元，此有回饋金明細表（原法院93
     年度訴字第1173號第52頁至第56頁）在卷足憑，再依網站
     承租卡利潤分配表（同上卷第69頁），會員須推薦件數181
     件至720件，始得擔任經理職位，且屬於超越公司之三級代
     表，足見甲○○本身即為超越公司高級幹部之一，且甲○
     ○參加幹部受訓，顯見其對於超越公司如何營運甚為清楚
     ，倘超越公司對外吸收會員有詐欺情事，甲○○衡理必力
     阻上訴人參加，殊無介紹上訴人參加並支付投資款之理。
     何況上訴人因其配偶甲○○為超越公司之經理，且業績甚
     佳，每月均領有回饋金，乃於甲○○之介紹後，決定系爭
     投資之支付，若超越公司之經營為虛偽不實，則對上訴人
     施用詐術者係甲○○，並非被上訴人，上訴人主張被上訴
     人對其有詐欺之侵權行為，洵屬無據，自不足取。
  (二)甲○○曾於前揭另一事件中自陳：「．．．承接人乙○○（
    即上訴人）是我太太，承接的意思是我買下一些卡號之後，
    銷售給我太太，．．．被告（即被上訴人）是我的上線；．
    ．．我的下線交給我的錢，我交給我的上線即被告，我們這
    個組織都是下線交給上線，領錢也是都跟上線領．．．」（
    同上卷第20頁、第80頁），而被上訴人將上訴人之上開投資
    款807,800元再交付予其上線莊淑貞，或依超越公司負責人
    許英丹之指示，匯款至許英丹帳戶或其所指定之帳戶（俞天
    德、歐陽萬鵬）內，此有台北國際商業銀行存款憑條乙紙、
    匯款回條聯3紙（原審卷第25頁至第28頁）在卷可考，則上
    訴人既係投資超越公司經濟效益網站卡之會員，無論係繳交
    費用抑或是領取回饋金等，均是由下線會員直接與上線會員
    接洽為之，並非直接繳交至超越公司帳戶內或向超越公司領
    取，足見超越公司有授予上線會員得向下線會員為收取費用
    及代該公司支付回饋金等款項之權限，因此，上訴人向被上
    訴人繳付上開費用，被上訴人以超越公司代理人身分代為收
    取，依民法第103條：「代理人於代理權限內，以本人名義
    所為之意思表示，直接對本人發生效力」規定，其法律效果
    直接及於本人超越公司，上訴人與被上訴人個人間並無另存
    有委任關係。上訴人援引最高法院22年上字第3212號判例關
    於「受任人以自己或第三人名義與他人為法律行為，對於委
    任人不生效力，其委任人與法律行為之他造當事人間，不發
    生何等法律關係」意旨為據，自有誤會。又被上訴人依超越
    公司之授權，將其所收款項繳交予其上線會員莊淑貞，或依
    超越公司負責人許英丹之指示匯款予許英丹帳戶或其所指定
    之帳戶內等情，除有前揭存款憑條、匯款回條可資佐證外，
    尚有集團總管理部92年2月份及3月份結帳總表、共享人生國
    際集團經濟效益事業發展架構圖、共享人生國際集團組織幹
    部表、公司基本資料（同上卷第67頁、第73頁至第76頁）在
    卷足稽。又查超越公司自85年12月24日設立，此有公司基本
    資料查詢（本院卷第71頁）在卷可考，而該公司自90年7月
    30日起選任許英丹為超越公司之董事長迄今，此經本院向台
    北市政府調取超越公司登記案卷（外放）審查無訛，被上訴
    人收受上訴人之投資款後，依超越公司法定代理人許英丹指
    示匯款，上訴人前揭投資款之給付，自對超越公司直接發生
    效力，被上訴人並無將上開投資款據為己有之情事，上訴人
    主張被上訴人未將其交付之投資款807,800元轉入超越公司
    帳戶，甲○○亦未升任超越公司之經理，上開投資款為被上
    訴人所詐取、侵占，應構成侵權行為云云，自不足取。
  (三)上訴人不得對被上訴人行使侵權行為損害賠償請求權，已如
    前述。而上訴人係與超越公司簽訂上開超越公司經濟效益網
    站契約，有上訴人提出前揭超越公司經濟效益網站享申請暨
    契約書可憑，該契約當事人為上訴人與超越公司，尚非上訴
    人與被上訴人，兩造之間並無何契約關係存在，自無所謂債
    務不履行之可言，是上訴人主張被上訴人有債務不履行之情
    事，應負損害賠償責任云云，亦非可取。
  (四)末查本件上訴人訴訟代理人甲○○於原法院就其與被上訴人
    有關投資超越公司經濟效益網站投資款之爭執，以另一事件
    向被上訴人請求返還投資款，迭經原法院於93年10月14日以
    93年度訴字第1173號、本院於94年5月17日以94年上字第26
    號、最高法院於94年9月23日以94年度台上字第1756號判決
    甲○○敗訴確定，此有上開民事判決（本院卷第120頁至第
    129頁）在卷可考，並經本院調取該事件全卷審查無訛。又
    甲○○任訴外人劉騰仁之訴訟代理人於原法院另請求被上訴
    人返還對超越公司之投資款，亦經原法院審理明確，於94年
    10月31日以93年度訴字第1510號判決敗訴，此亦有該民事判
    決（本院卷第135頁至第140頁）在卷足稽，並經本院調卷審
    查無訛，益見上訴人請求被上訴人返還其已給付予超越公司
    之投資款，顯非有理。
五、綜上所述，被上訴人對於上訴人不構成詐欺或侵占之行為，
    亦與上訴人間無契約關係存在，是上訴人主張本於侵權行為
    、債務不履行之法律關係，請求被上訴人給付807,800元及
    自支付命令送達翌日（94年3月31日）起至清償日止，按年
    息5%計算之利息，為無理由，不應准許。其假執行之聲請亦
    失所附麗，應併予駁回。原審為上訴人敗訴之判決，及駁回
    其假執行之聲請，並無不合。上訴意旨指摘原判決不當，求
    予廢棄改判，為無理由，應予駁回。
六、本件事實已明，兩造其餘攻擊防禦方法與所舉證據，經本院
    逐一審酌，認均不影響本件判決之結果，爰不再一一論述，
    附予敘明。
七、據上論結，本件上訴為無理由，判決如主文。
中    華    民    國    95    年    5     月    30    日
                  民事第15庭審判長法  官  黃騰耀
                                  法  官  李媛媛
                                  法  官  許文章
正本係照原本作成。
不得上訴。
中    華    民    國    95    年    6     月    5     日
                                  書記官  陳明俐


司法院資訊處製作；財團法人民間司法改革基金會備份。
